臺灣臺北地方法院民事判決
111年度消字第8號
原      告  謝成侯  
訴訟代理人  袁裕倫律師
複代理人    徐嘉駿律師
被      告  全坤建設開發股份有限公司

法定代理人  李勇毅  
訴訟代理人  邱俊傑律師
上列當事人間請求返還違約金事件，本院於民國111年3月23日言
詞辯論終結，判決如下：
    主  文
一、原告之訴及假執行之聲請均駁回。
二、訴訟費用由原告負擔。
    事實及理由
一、原告主張：原告於民國103年7月26日與被告簽訂「全坤威峰
    房屋土地預定買賣契約書」（下稱系爭契約），向被告購買
    坐落臺北市○○區○○段○○段000000000000地號土地應有部分及
    其上編號A4棟3樓預售屋1戶（含B3-54汽車停車位，下稱系
    爭房屋，另與土地部分合稱系爭房地），總價金約定為新臺
    幣（下同）4,778萬元，原告已支付1,386萬9,000元。詎系
    爭房地具有室內SRC樑高不足、主臥格局不足、露台上有平
    面圖上未見之大型排風設備等瑕疵，原告遂於108年1月16日
    寄發存證信函予被告，告知系爭房地具有上開瑕疵，被告則
    於108年4月30日寄發存證信函予原告，以原告違反系爭契約
    第20條第2項（下稱系爭條款）約定解除系爭契約，並沒收
    原告已支付價金其中716萬7,000元（即系爭房地總價款15%
    ，下稱系爭價款）做為違約金。惟系爭契約屬定型化契約，
    系爭條款規定買方違反契約任一規定時，賣方得解除契約，
    已逾越內政部公告之預售屋買賣定型化契約應記載及不得記
    載事項（下稱應記載及不得記載事項）第24條第4項所定違
    約範圍，且將應記載及不得記載事項所定瑕疵擔保等賣方責
    任移除，風險分配顯不合理且減免賣方責任、加重買方責任
    而違反消費者保護法第17條第1項、第4項、第12條第1項、
    民法第247條之1規定，應屬無效，被告依系爭條款解除系爭
    契約及沒收價金並不合法。又兩造就系爭房地瑕疵進行磋商
    時，被告直接解除系爭契約及沒收價金，而將系爭房地以總
    價金3,960萬元出售予他人，未給予原告酌減價金之機會，
    顯然違反民法第148條之誠信原則，其解除系爭契約及沒收
    價金亦不合法。被告嗣於109年2月25日將系爭房地出售他人
    構成給付不能，原告乃以本件民事起訴狀之送達，為解除系
    爭契約之意思表示，原告自得依民法第259條規定，請求被
    告返還系爭價款並計付法定遲延利息等語，並聲明：㈠被告
    應給付原告716萬7,000元，及自起訴狀繕本送達翌日起至清
    償日止，按年息5%計算之利息。㈡願供擔保，請准宣告假執
    行。
二、被告則以：原告於前案即本院109年度消字第23號請求返還
    違約金事件（含上訴審程序中），主張兩造就系爭房地訂立
    系爭契約，因系爭房地存有瑕疵，且被告將系爭房地出售予
    他人而陷於給付不能，原告已解除系爭契約，並依民法第25
    9條規定請求被告返還系爭價款，經歷審判決駁回而告確定
    。嗣原告於本件再次主張因被告給付不能，原告得解除系爭
    契約，並依民法第259條規定請求被告返還系爭價款，則本
    件之訴訟標的為前案確定判決之既判力所及，且當事人、訴
    之聲明及訴訟標的均相同，原告不得更行起訴。至原告於前
    案主張系爭房地存有瑕疵，原告已解除系爭契約，被告不得
    再解除契約，於本件主張系爭條款無效，被告據以解除契約
    不合法，所持理由雖不同，但為前案確定判決言詞辯論終結
    前得提出而未提出之攻擊方法，原告亦不得於本件以之為與
    前案確定判決意旨相反之主張等語資為抗辯，並聲明：㈠原
    告之訴及假執行聲請均駁回。㈡如受不利判決，願供擔保請
    准宣告免為假執行。
三、經查，原告前以系爭房地具有瑕疵，依民法第359條規定解
    除系爭契約，並依民法第259條規定請求返還已給付之價金
    ，縱前述解除契約不合法，被告沒收系爭價款做為違約金亦
    屬過高，而應酌減至零，經本院以109年度消字第23號判決
    駁回原告之訴，原告不服提起上訴，並補充事實上或法律上
    之陳述，即被告嗣將系爭房地出售他人，已陷於給付不能，
    原告於110年3月15日對被告表示解約，被告應依民法第259
    條第2款規定返還系爭價款，經臺灣高等法院以109年度消上
    字第25號判決駁回上訴，原告不服再提起上訴，經最高法院
    以111年度台上字第439號裁定駁回上訴確定（下稱前案）等
    情，有該等判決在卷可考（見本院卷第99至125頁），且為
    兩造所不爭執（見本院卷第154頁），是此部分事實應堪信
    為真。
四、得心證之理由：
  ㈠原告提起本件訴訟，有無違反一事不再理？
　⒈按判決之既判力，惟於判決主文所判斷之訴訟標的始可發生
    ，若訴訟標的以外之事項，縱令與為訴訟標的之法律關係有
    影響，因而於判決理由中對之有所判斷，除民事訴訟法第40
    0條第2項所定情形外，尚不能因該判決已經確定而認此項判
    斷有既判力。而所謂訴訟標的，係指經原告主張並以原因事
    實特定後請求法院審判之實體法上法律關係，凡基於不同之
    原因事實所主張之權利，即為不同之訴訟標的（最高法院11
    0年度台抗字第1360號裁定意旨參照）。
  ⒉原告於前案主張，被告於109年2月25日將系爭房地出售他人
    ，而於110年3月15日對被告表示解約，並依民法第259條第2
    款規定，請求被告返還系爭價款，經臺灣高等法院以109年
    度消上字第25號判決駁回原告於前案之上訴，再經最高法院
    以111年度台上字第439號裁定駁回原告之上訴確定，已如前
    述，而原告於本案以被告將系爭房地出售他人為由，以本件
    起訴狀之送達為解除系爭契約之意思表示，並依民法第259
    條規定，請求被告返還系爭價款，則原告2次解除權之行使
    ，理由雖然相同，然其非為同一次解除權之行使，難認為前
    訴訟之訴訟標的所及，自不具既判力，而無違反一事不再理
    。
  ㈡本件有無前案判決爭點效之適用？
  ⒈按除別有規定外，確定之終局判決就經裁判之訴訟標的，有
    既判力，民事訴訟法第400條第1項定有明文。所謂既判力不
    僅關於其言詞辯論終結前所提出之攻擊防禦方法有之，即其
    當時得提出而未提出之攻擊防禦方法亦有之（最高法院51年
    台上字第665號判決參照）。按確定判決之既判力，固於判
    決主文所判斷之訴訟標的，始可發生，但法院於判決理由中
    ，就訴訟標的以外當事人所主張影響判決結果之重要爭點，
    本於當事人完足舉證及辯論之結果，已為實質之判斷者，基
    於當事人間程序上誠信原則及訴訟經濟之考量，仍應賦予一
    定之拘束力。是同一當事人間就該重要爭點提起之其他訴訟
    ，除有原判斷顯然違背法令、或當事人提出新訴訟資料足以
    推翻原判斷、或原確定判決之判斷顯失公平等情形，可認當
    事人為與原判斷相反之主張，不致違反誠信原則外，應解為
    當事人及法院就該經法院判斷之重要爭點之法律關係，均不
    得為相反之主張或判斷（最高法院103年度台上字第2236號
    判決意旨參照）。
　⒉經查，本件雖非在前案既判力範圍，然兩造就被告得否依系
    爭條款沒入系爭價款業於前案為辯論，並經前案第二審認定
    原告若有違反系爭契約任一規定時，經被告催告仍未依該通
    知期限履行者，被告得依系爭條款解除系爭契約，並沒收依
    系爭房地總價款4,778萬元之15%計算所得金額之系爭價款做
    為違約罰款，有原告於前案第二審之民事綜合辯論意旨狀及
    前案第二審判決可憑（見本院卷第117至119頁、第137至140
    頁），且前案亦經最高法院裁定駁回上訴確定，亦如前述，
    而原告於本案中未能具體說明何以其於前案第二審言詞辯論
    終結前，未能提出系爭條款違反消費者保護法第17條第1項
    、第4項、第12條第1項、民法第247條之1規定而無效，且被
    告解除系爭契約並沒收系爭價款違反民法第148條之誠信原
    則等攻擊防禦方法（見本院卷第152頁），則原告於前案第
    二審得提出而未提出上開攻擊防禦方法，且於本案亦未具體
    指摘何以有違背法令或新訴訟資料等事由，本件自有爭點效
    之適用，即被告得依系爭條款解除系爭契約，並沒收系爭價
    款做為違約金。故被告解除系爭契約，並沒收系爭價款既有
    理由，兩造間之系爭契約解除後，買賣關係已歸於消滅，被
    告嗣於109年2月25日另出售系爭房地，不生不給付之情事。
    從而，原告以本件起訴狀送達為解除系爭契約之意思表示，
    即乏所據。
  ㈢綜上所述，原告依民法第259條規定，請求被告給付716萬7,0
    00元，及自起訴狀繕本送達翌日起至清償日止，按年息5%計
    算之法定遲延利息，為無理由，應予駁回。又原告之訴既經
    駁回，其所為假執行之聲請即失所附麗，應一併駁回之。
五、本件為判決之基礎已臻明確，兩造其餘之陳述及所提其他證
    據，經本院斟酌後，認為均於判決之結果無影響，亦與本案
    之爭點無涉，自無庸逐一論述，併此敘明。
六、訴訟費用負擔之依據：民事訴訟法第78條。
中　　華　　民　　國　　111 　年　　4 　　月　　27　　日
                  民事第九庭    法　官    莊仁杰
以上正本係照原本作成。
如對本判決上訴，須於判決送達後20日內向本院提出上訴狀。如
委任律師提起上訴者，應一併繳納上訴審裁判費。
中　　華　　民　　國　　111 　年　　4 　　月　　27　　日
                                書記官    廖宣惟